ACORDAO-COMPLETO-2411566

ACÓRDÃO 9272/2020 ATA 30/2020 - SEGUNDA CÂMARA

VISTOS, relatados e discutidos os presentes autos de Tomada de Contas Especial instaurada pelo Ministério da Cultura em face da omissão no dever de prestar contas dos recursos destinados ao Projeto "Dança, música e cidadania", aprovado e autorizado pela Portaria-MinC 329/2011 (Pronac 11-3818) , captados mediante incentivo fiscal da Lei 8.313/1991 (Lei Rouanet) ;
ACORDAM os Ministros do Tribunal de Contas da União, reunidos em Sessão da 2ª Câmara, ante as razões expostas pelo Relator, em:
9.1. considerar revéis, para todos os efeitos, Artesofia Serviços e Comércio Ltda.-ME, Flavio Roberto Andrade Freitas e Glauco Fernando Cruz, dando-se prosseguimento ao processo, nos termos do art. 12, § 3º, da Lei 8.443, de 16/7/1992;
9.2. com fundamento nos arts. 1º, inciso I, 16, inciso III, alíneas "a" e "c", § 2º, da Lei Orgânica do TCU combinados com os arts. 19 e 23, inciso III, do mesmo diploma, e com arts. 1º, inciso I, 209, inciso III e § 5º, 210 e 214, inciso III, do Regimento Interno deste Tribunal, julgar irregulares as contas de Artesofia Serviços e Comércio Ltda.-ME, de Flavio Roberto Andrade Freitas e de Glauco Fernando Cruz, condenando-os solidariamente ao pagamento das quantias a seguir especificadas, atualizadas monetariamente e acrescidas dos juros de mora desde as respectivas datas até a data do efetivo recolhimento, e fixando-lhes o prazo de 15 (quinze) dias, a contar da notificação deste Acórdão, para que comprovem, perante o Tribunal, o recolhimento das referidas quantias aos cofres do Fundo Nacional da Cultura, nos termos do art. 23, inciso III, alínea "a", da Lei 8.443/1992, c/c o art. 214, inciso III, alínea "a", do Regimento Interno do TCU:
	Data
	Valor (R$) 
	D/C

	27/9/2012
	116.000,00
	D

	6/7/2017
	 (-) 13,00
	C

9.3. aplicar à Artesofia Serviços e Comércio Ltda.-ME, a Flavio Roberto Andrade Freitas e a Glauco Fernando Cruz, individualmente, a multa prevista no art. 57 da Lei 8.443/1992 combinado com o art. 267 do Regimento Interno desta Corte, no valor individual de R$ 17.000,00 (dezessete mil reais) , com a fixação do prazo de 15 (quinze) dias, a contar da respectiva notificação, para que comprovem, perante o Tribunal (art. 214, inciso III, alínea "a", do Regimento Interno-TCU) , o recolhimento das dívidas aos cofres do Tesouro Nacional, atualizadas monetariamente desde a data deste Acórdão até a do efetivo recolhimento, se forem pagas após o vencimento, na forma da legislação em vigor;
9.4. autorizar, desde logo, nos termos dos arts. 26 e 28, inciso II, da Lei 8.443/1992:
9.4.1. o pagamento das dívidas em até 36 (trinta e seis) parcelas mensais e consecutivas, se solicitado por qualquer um dos responsáveis e se o processo não tiver sido remetido para cobrança judicial, fixando-se o vencimento da primeira em 15 (quinze) dias, a contar do recebimento da notificação, e o das demais a cada 30 (trinta) dias, devendo incidir sobre cada uma delas os encargos legais devidos, na forma prevista na legislação em vigor, sem prejuízo ao vencimento antecipado do saldo devedor em caso de não comprovação do recolhimento de qualquer parcela, conforme prevê o art. 217, § 2º, do Regimento Interno deste Tribunal;
9.4.2. a cobrança judicial das dívidas, caso não atendidas as notificações;
9.5. encaminhar cópia desta deliberação à Secretaria Especial da Cultura do Ministério da Cidadania, aos responsáveis e, nos termos do art. 16, § 3º, da Lei 8.443/1992, e do art. 209, § 7º, do Regimento Interno-TCU, à Procuradoria da República no Estado de São Paulo, para adoção das medidas que entender cabíveis.

Tomada de Contas Especial (TCE) instaurada pelo Ministério da Cultura (MinC) em desfavor de Artesofia Serviços e Comércio Ltda.-ME (CNPJ 08.324.993/0001-69)  sociedade empresária limitada , e de seus sócios-administradores, o Sr. Flavio Roberto Andrade Freitas (CPF 114.761.798-83) e o Sr. Glauco Fernando Cruz (CPF 259.580.658-07), em virtude da não comprovação da boa e regular gestão dos recursos captados mediante incentivo fiscal da Lei Rouanet, em face da omissão no dever de prestar contas dos recursos destinados ao Projeto Dança, música e cidadania, aprovado e autorizado pela Portaria-MinC 329/2011 (Pronac 11-3818, peça 3), permitindo a captação de recursos financeiros na forma de doações ou patrocínios (Mecenato), conforme estipulado na Lei 8.313/1991, alterada pela Lei 9.874/1999.

Segunda Câmara

Ministério da Cultura (extinta).

3. Interessados/Responsáveis:
3.1. Responsáveis: Artesofia Servicos e Comércio Ltda. - ME (08.324.993/0001-69); Flavio Roberto Andrade Freitas (XXX.761.798-XX); Glauco Fernando Cruz (XXX.580.658-XX).

13.1. Ministros presentes: Ana Arraes (Presidente), Augusto Nardes, Aroldo Cedraz (Relator) e Raimundo Carreiro.
13.2. Ministros-Substitutos presentes: Marcos Bemquerer Costa e André Luís de Carvalho.

GLAUCO FERNANDO CRUZ

GLAUCO FERNANDO CRUZ E OUTROS

AROLDO CEDRAZ

Adoto como Relatório, e transcrevo a seguir, a instrução de peça 65, cujo encaminhamento contou com a anuência de seu corpo dirigente (peças 66 e 67) , bem como do Ministério Público junto ao Tribunal (peça 68) :
"INTRODUÇÃO
1.	Trata-se de Tomada de Contas Especial (TCE) instaurada pelo Ministério da Cultura (MinC) em desfavor de Artesofia Serviços e Comércio Ltda.-ME (CNPJ 08.324.993/0001-69) - sociedade empresária limitada -, e de seus sócios-administradores, o Sr. Flavio Roberto Andrade Freitas (CPF XXX.761.798-XX) e o Sr. Glauco Fernando Cruz (CPF XXX.580.658-XX) , em virtude da não comprovação da boa e regular gestão dos recursos captados mediante incentivo fiscal da "Lei Rouanet", em face da omissão no dever de prestar contas dos recursos destinados ao Projeto "Dança, música e cidadania", aprovado e autorizado pela Portaria-MinC 329/2011 (Pronac 11-3818, peça 3) , permitindo a captação de recursos financeiros na forma de doações ou patrocínios (Mecenato) , conforme estipulado na Lei 8.313/1991, alterada pela Lei 9.874/1999.
HISTÓRICO
2.	A Portaria MinC 500/2011 autorizou a captação do valor de apoio, totalizando R$ 579.405,45 no período inicial de 5/9/2011 a 31/12/2011 (peça 4) , com o encerramento do prazo para captação de recursos, após prorrogação, em 31/12/2012 (peça 5) , sendo o período de execução de 27/9/2012 a 31/12/2012 (peça 20, p. 2, item 3) , recaindo o prazo para prestação de contas até 30/1/2013  (de acordo com a IN-MinC 1/2012, 30 dias após o término da execução) .
3.	Do total autorizado, foi captado pelo proponente - R$ 116.000,00 -, conforme atesta recibo de captação e extrato bancário (peças 6 e 7) - registrando-se abatimento relativo a ressarcimento, via GRU, na conta específica (peça 9) :
	Data
	Valor (R$) 
	D/C

	27/9/2012
	116.000,00
	D

	6/7/2017
	 (-) 13,00
	C

4.	Em relação às efetivas comunicações, o quadro a seguir demonstra que o órgão instaurador (MinC) diligenciou e notificou devidamente os responsáveis acerca da omissão no dever legal de prestar contas dos recursos recebidos, requerendo a devolução dos valores ou a adoção das providências devidas, a saber:
	Responsáveis
	Ofício/Doc
	Emissão
	Localização
Ofício (Peça) 
	Ciência
	AR/Doc
 (Peça) 

	Artesofia Serviços e Comércio Ltda.-ME (CNPJ 08.324.993/0001-69) 
	Eletronica
	3/2/2017
	8
	-
	-

		416/2017
	10/7/2017
	12
	AR devolvido
	13

		551/2017
	24/10/2017
	14
	31/10/2017
	15

	Flavio Roberto Andrade Freitas
	417/2017
	10/7/2017
	12
	AR devolvido
	13

		553/2017
	24/10/2017
	14
	31/10/2017
	15

	Glauco Fernando Cruz
	418/2017
	10/7/2017
	12
	AR devolvido
	13

		552/2017
	24/10/2017
	14
	31/10/2017
	15

5.	Ainda, a gestão empreendida no projeto foi quali¿cada como irregular devido à omissão no dever de prestar contas, conforme o Laudo Final sobre a Prestação de Contas 196/2017/MinC (peça 10) , que determinou sua reprovação e deferiu a inabilitação da proponente.
6.	Diante da não apresentação da prestação de contas e da consequente não demonstração da boa e regular gestão dos recursos repassados, assim como a não devolução dos recursos, instaurou-se o presente processo. Nesse sentido, no Relatório de TCE 745/2017 (peça 20) , concluiu-se que o prejuízo importa no valor original de R$ 116.000,00 (abatendo-se as quantias eventualmente ressarcidas) , imputando-se a responsabilidade solidária à proponente, Artesofia Serviços e Comércio Ltda.-ME (CNPJ 08.324.993/0001-69) e a seus sócios-administradores (peça 21) Sr. Flavio Roberto Andrade Freitas (CPF XXX.761.798-XX) e Glauco Fernando Cruz (CPF XXX.580.658-XX) .
7.	O Relatório de Auditoria 837/2018 (peça 21) , da Controladoria-Geral da União (CGU) , ratificou o posicionamento do Tomador de Contas. Após serem emitidos o Certificado de Auditoria, o Parecer do Dirigente e o Pronunciamento Ministerial (peças 22, 23 e 24, respectivamente) , o processo foi remetido a esse Tribunal.
8.	Na instrução inicial (peça 29) , analisando-se os documentos nos autos, concluiu-se pela necessidade de realização de citação e audiência dos responsáveis para as irregularidades abaixo: 
CITAÇÃO
Irregularidade 1: não comprovação da boa e regular gestão dos recursos captados com amparo no Pronac 11-3818, decorrente da omissão no dever de prestar contas dos valores transferidos;
Valor original do débito e data:
	Data
	Valor (R$) 
	D/C

	27/9/2012
	116.000,00
	D

	6/7/2017
	 (-) 13,00
	C

Responsáveis solidários:
Artesofia Serviços e Comércio Ltda.-ME (CNPJ 08.324.993/0001-69) ;
Conduta: omitir-se no dever de prestar contas dos recursos captados com amparo no Pronac 11-3818, quando deveria tê-lo feito até 30/1/2013;
Sr. Flavio Roberto Andrade Freitas (CPF XXX.761.798-XX) , sócio-administrador da Artesofia Serviços e Comércio Ltda.-ME (CNPJ 08.324.993/0001-69) ;
Conduta: omitir-se no dever de prestar contas dos recursos captados com amparo no Pronac 11-3818, quando deveria tê-lo feito até 30/1/2013;
Glauco Fernando Cruz (CPF XXX.580.658-XX) , sócio-administrador da Artesofia Serviços e Comércio Ltda.-ME (CNPJ 08.324.993/0001-69) ;
Conduta: omitir-se no dever de prestar contas dos recursos captados com amparo no Pronac 11-3818, quando deveria tê-lo feito até 30/1/2013;
AUDIÊNCIA
Irregularidade 2: não cumprimento do prazo originalmente estipulado para prestação de contas no âmbito do projeto Pronac 11-3818;
Responsáveis: 
Sr. Flavio Roberto Andrade Freitas (CPF XXX.761.798-XX) ;
Conduta: descumprir o prazo originalmente estipulado para prestação de contas dos recursos federais captados com amparo no Pronac 11-3818, que se encerrou em 30/1/2013;
Glauco Fernando Cruz (CPF XXX.580.658-XX) ;
Conduta: descumprir o prazo originalmente estipulado para prestação de contas dos recursos federais captados com amparo no Pronac 11-3818, que se encerrou em 30/1/2013;
	Ofício
	Data do ofício
	Data do recebimento do ofício
	Recebedor do Ofício
	Destinatário
	Origem do endereço
	Fim do Prazo para defesa

	0819/2019-SecexTCE
	20/03/2019
	21/03/2019
 (devolvido - endereço insuficiente) 
	Terceiros
	Artesofia Servicos e Comercio Ltda.-ME
	Receita Federal
	Não se aplica

	0820/2019-SecexTCE
	20/03/2019
	Ausente não procurado
	Não houve
	Flavio Roberto Andrade Freitas
	Receita Federal
	Não se aplica

	0821/2019-SecexTCE
	20/03/2019
	Ausente não procurado
	Não houve
	Glauco Fernando Cruz
	Receita Federal
	Não se aplica

	2413/2019-SecexTCE
	21/05/2019
	Ausente
	Não houve
	Flavio Roberto Andrade Freitas
	Receita Federal
	Não se aplica

	2418/2019-SecexTCE
	21/05/2019
	Desconhecido
	Não houve
	Glauco Fernando Cruz
	Renach
	Não se aplica

	2412/2019-SecexTCE
	21/05/2019
	22/05/2019
	Terceiros
	Flavio Roberto Andrade Freitas
	Renach
	7/6/2019
 (primeiro prazo) 
9/9/2019
 (prazo final após prorrogação à peça 61-62) 

	2419/2019-SecexTCE
	21/05/2019
	22/05/2019
	Terceiros
	Glauco Fernando Cruz
	Receita Federal
	
	2572/2019-SecexTCE
	21/05/2019
	22/05/2019
	Terceiros
	Artesofia Servicos e Comercio Ltda.-ME
	Facebook/
Telefone (vide peça 46) 
	
	2573/2019-SecexTCE
	21/05/2019
	22/05/2019
	Terceiros
	Artesofia Servicos e Comercio Ltda.-ME
	Receita Federal/Google
	
9.	Em cumprimento ao pronunciamento da unidade (peça 31) , de 21/2/2019, foram efetuadas a citação e a audiência dos responsáveis, conforme delineado a seguir (vide despacho à peça 63) :
10.	Transcorrido o prazo regimental, os responsáveis acima permaneceram silentes, devendo ser considerados revéis, nos termos do art. 12, §3º, da Lei 8.443/1992.
EXAME TÉCNICO
11.	Em exame, TCE instaurada pelo MinC em virtude da não comprovação da boa e regular gestão dos recursos captados via "Lei Rouanet", em face da omissão no dever de prestar contas dos recursos destinados ao Projeto "Dança, música e cidadania" (Pronac 11-3818, peça 3) .
Da validade das notificações
12.	Preliminarmente, cumpre tecer breves considerações sobre a forma como são realizadas as comunicações processuais no TCU. A esse respeito, destacam-se o art. 179, do Regimento Interno do TCU (Resolução 155, de 4/12/2002) e o art. 4º, inciso III, § 1º, da Resolução TCU 170, de 30 de junho de 2004, in verbis:
Art. 179. A citação, a audiência ou a notificação, bem como a comunicação de diligência, farse-ão:
I - mediante ciência da parte, efetivada por servidor designado, por meio eletrônico, fac-símile, telegrama ou qualquer outra forma, desde que fique confirmada inequivocamente a entrega da comunicação ao destinatário;
II - mediante carta registrada, com aviso de recebimento que comprove a entrega no endereço do destinatário;
III - por edital publicado no Diário Oficial da União, quando o seu destinatário não for localizado
 (...) 
Art. 3º As comunicações serão dirigidas ao responsável, ou ao interessado, ou ao dirigente de órgão ou entidade, ou ao representante legal ou ao procurador constituído nos autos, com poderes expressos no mandato para esse fim, por meio de:
I - correio eletrônico, fac-símile ou telegrama;
II - servidor designado;
III - carta registrada, com aviso de recebimento;
IV - edital publicado no Diário Oficial da União, quando o seu destinatário não for localizado, nas hipóteses em que seja necessário o exercício de defesa".
Art. 4º. Consideram-se entregues as comunicações:
I - efetivadas conforme disposto nos incisos I e II do artigo anterior, mediante confirmação da ciência do destinatário;
II - realizadas na forma prevista no inciso III do artigo anterior, com o retorno do aviso de recebimento, entregue comprovadamente no endereço do destinatário;
III - na data de publicação do edital no Diário Oficial da União, quando realizadas na forma prevista no inciso IV do artigo anterior.
§ 1º O endereço do destinatário deverá ser previamente confirmado mediante consulta aos sistemas disponíveis ao Tribunal ou a outros meios de informação, a qual deverá ser juntada ao respectivo processo.
 (...) 
13.	Bem se vê, portanto, que a validade da citação via postal não depende de que o aviso de recebimento seja assinado pelo próprio destinatário da comunicação, o que dispensa, no caso em tela, a entrega do AR em "mãos próprias". A exigência da norma é no sentido de o Tribunal verificar se a correspondência foi entregue no endereço correto, residindo aqui a necessidade de certeza inequívoca. 
14.	Não é outra a orientação da jurisprudência do TCU, conforme se verifica dos julgados a seguir transcritos:
São válidas as comunicações processuais entregues, mediante carta registrada, no endereço correto do responsável, não havendo necessidade de que o recebimento seja feito por ele próprio (Acórdão 3648/2013-TCU-Segunda Câmara, Relator Ministro JOSÉ JORGE) ;
É prescindível a entrega pessoal das comunicações pelo TCU, razão pela qual não há necessidade de que o aviso de recebimento seja assinado pelo próprio destinatário. Entregandose a correspondência no endereço correto do destinatário, presume-se o recebimento da citação. (Acórdão 1019/2008-TCU-Plenário, Relator Ministro BENJAMIN ZYMLER) ;
As comunicações do TCU, inclusive as citações, deverão ser realizadas mediante Aviso de Recebimento - AR, via Empresa Brasileira de Correios e Telégrafos, bastando para sua validade que se demonstre que a correspondência foi entregue no endereço correto. (Acórdão 1526/2007-TCU-Plenário, Relator Ministro AROLDO CEDRAZ) .
15.	A validade do critério de comunicação processual do TCU foi referendada pelo Supremo Tribunal Federal, nos termos do julgamento do MS-AgR 25.816/DF, por meio do qual se afirmou a desnecessidade da ciência pessoal do interessado, entendendo-se suficiente a comprovação da entrega do "AR" no endereço do destinatário:
EMENTA: AGRAVO REGIMENTAL. MANDADO DE SEGURANÇA. DESNECESSIDADE DE INTIMAÇÃO PESSOAL DAS DECISÕES DO TRIBUNAL DE CONTAS DA UNIÃO. ART. 179 DO REGIMENTO INTERNO DO TCU. INTIMAÇÃO DO ATO IMPUGNADO POR CARTA REGISTRADA, INICIADO O PRAZO DO ART. 18 DA LEI nº 1.533/51 DA DATA CONSTANTE DO AVISO DE RECEBIMENTO. DECADÊNCIA RECONHECIDA. AGRAVO IMPROVIDO.
O envio de carta registrada com aviso de recebimento está expressamente enumerado entre os meios de comunicação de que dispõe o Tribunal de Contas da União para proceder às suas intimações.
O inciso II do art. 179 do Regimento Interno do TCU é claro ao exigir apenas a comprovação da entrega no endereço do destinatário, bastando o aviso de recebimento simples.
	Responsável
	EXPEDIÇÃO
	RECEBIMENTO

		Ofício TCU nº 
	Data do ofício
	Peça
	AR/Data
	Peça
	Base consulta
	Peça

	Artesofia Servicos e Comercio Ltda. - ME
	Ofício 0819/2019-SecexTCE
	20/03/2019
	32
	21/03/2019
 (devolvido - endereço insuficiente) 
	35 e 37
	Receita Federal
	25

	Flavio Roberto Andrade Freitas
	Ofício 0820/2019-SecexTCE
	20/03/2019
	33
	Ausente Não procurado
	36 e 40
	Receita Federal
	26

	Glauco Fernando Cruz
	Ofício 0821/2019-SecexTCE
	20/03/2019
	34
	Ausente Não procurado
	38 e 39
	Receita Federal
	27

	Flavio Roberto Andrade Freitas
	Ofício 2412/2019-SecexTCE
	21/05/2019
	49
	22/05/2019
	54
	Renach
	42

	Flavio Roberto Andrade Freitas
	Ofício 2413/2019-SecexTCE
	21/05/2019
	50
	Ausente
	60
	Receita Federal
	26

	Glauco Fernando Cruz
	Ofício 2418/2019-SecexTCE
	21/05/2019
	51
	Desconhecido
	57
	Renach
	41

	Glauco Fernando Cruz
	Ofício 2419/2019-SecexTCE
	21/05/2019
	52
	22/05/2019
	55
	Receita Federal
	27

	Artesofia Servicos e Comercio Ltda - ME
	Ofício 2572/2019-SecexTCE
	21/05/2019
	47
	22/05/2019
	53
	Facebook
	45

	Artesofia Servicos e Comercio Ltda - ME
	Ofício 2573/2019-SecexTCE
	21/05/2019
	48
	22/05/2019
	56
	Receita Federal/ Google
	25, 44, 45 e 46

16.	No caso vertente, a citação dos responsáveis se deu de forma zelosa, em endereços constantes de bases fidedignas, com a entrega dos ofícios comprovadamente nos endereços dos respectivos responsáveis, por meio de Aviso de Recebimento assinados por terceiros, conforme quadro a seguir:
17.	Em relação ao responsável Flavio Roberto Andrade Freitas, a primeira tentativa de notificação se deu para o endereço principal constante da base CPF da Receita Federal, e restou frustrada, ante a devolução do AR por motivo de "não procurado" (peças 33, 36 e 40) . A segunda e terceiras tentativas, empreendidas para o endereço principal (RFB) e alternativo (Renach) , tiveram êxito (peças 49, 50, 54 e 60) , tornando efetiva notificação.
18.	Quanto ao responsável Glauco Fernando Cruz, a primeira tentativa de notificação se deu para o endereço principal constante da base CPF da Receita Federal restou frustrada, ante a devolução do AR por motivo de "ausência/não procurado" (peças 34, 38 e 39) . A segunda tentativa se deu para endereço alternativo (Renach) , e também restou frustrada por motivo de destinatário "desconhecido" para aquele endereço (peças 51 e 57) . A terceira tentativa, novamente para o endereço principal, teve êxito, dando-se por efetiva a notificação (peças 52 e 55) .
19.	Por fim, em relação à empresa Artesofia, a primeira tentativa de notificação se deu para o endereço principal constante da base CNPJ da Receita Federal, e restou frustrada, ante a devolução do AR por motivo de "endereço insuficiente" (peças 32, 35 e 37) . A segunda tentativa se deu para endereço alternativo encontrado na plataforma de rede social Facebook, que foi confirmado por telefone da empresa (vide peça 46, item 3) , e foi recebido por terceiros (peças 47 e 53) . A terceira tentativa, concomitante à segunda, se deu para o endereço principal, desta feita, de modo completo, tendo obtido êxito (peças 48 e 56) .
20.	Não obstante, os três responsáveis ingressaram com representante legal (procuração ao advogado à peça 58) , tendo este, em nome de empresa e de seus dois sócios responsáveis, solicitado prorrogação de prazo de defesa (peça 59) . Consoante despacho (peça 61) , o pedido foi levado ao Relator, que o deferiu (peça 62) . O comparecimento espontâneo dos três responsáveis exaure qualquer dúvida, portanto, acerca de suas efetivas notificações.
21.	Desse modo, transcorridos os prazos para todos os responsáveis, deu-se sequência aos autos.
Da revelia dos responsáveis
22.	Nos processos do TCU, a revelia não leva à presunção de que seriam verdadeiras todas as imputações levantadas contra os responsáveis, diferentemente do que ocorre no processo civil, em que a revelia do réu opera a presunção da verdade dos fatos narrados pelo autor. Dessa forma, a avaliação da responsabilidade do agente não pode prescindir da prova existente no processo ou para ele carreada. 
23.	Ao não apresentarem suas defesas, os responsáveis deixaram de produzir provas da regular aplicação dos recursos sob suas responsabilidades, em afronta às normas que impõem aos gestores públicos a obrigação legal de, sempre que demandados pelos órgãos de controle, apresentarem os documentos que demonstrem a correta utilização das verbas públicas, a exemplo do contido no art. 93 do Decreto-Lei 200/67:
Quem quer que utilize dinheiros públicos terá de justificar seu bom e regular emprego na conformidade das leis, regulamentos e normas emanadas das autoridades administrativas competentes.
24.	Mesmo a alegação de defesa não sendo apresentada, considerando o princípio da verdade material que rege esta Corte, procurou-se buscar, em manifestações dos responsáveis na fase interna desta TCE, se havia algum argumento que pudesse ser aproveitado em favor deles. Assim, não foi localizado qualquer documento de defesa (em consonância com as observações do Relatório do Tomador de Contas Especial, peça 20, p. 3, item 11.1) . Logo, não há apresentação de justificativas plausíveis nem documentação apta a comprovar a boa e regular gestão dos recursos.
Da pretensão punitiva
25.	Vale ressaltar que a pretensão punitiva do TCU, conforme Acórdão 1441/2016-TCU-Plenário, que uniformizou a jurisprudência acerca dessa questão, subordina-se ao prazo geral de prescrição indicado no art. 205 do Código Civil (CC) , que é de 10 anos, contado da data de ocorrência da irregularidade sancionada, nos termos do art. 189 do CC, sendo este prazo interrompido pelo ato que ordenar a citação, a audiência ou a oitiva do responsável. 
26.	No caso em exame, não ocorreu a prescrição, uma vez que a irregularidade sancionada ocorreu em 30/1/2013  (prazo para apresentação da prestação de contas) , e o ato de ordenação da citação ocorreu em 21/2/2019 (peça 31) .
Cumulatividade de multas 
27.	Quanto à possibilidade de aplicação cumulativa das multas dos arts. 57 e 58, inciso I, da Lei 8.443/1992, ainda que seja adequada a realização de citação e audiência dos responsáveis, por força do disposto no art. 209, §4º, do Regimento Interno do TCU, o Tribunal reconhece que existe relação de subordinação entre as condutas de "não comprovação da aplicação dos recursos" e de "omissão na prestação de contas", sendo a primeira consequência da segunda, o que enseja, na verificação das duas irregularidades, a aplicação da multa do art. 57, com o afastamento da multa do art. 58, inciso I, em atenção ao princípio da absorção (Acórdão 9579/2015-TCU-Segunda Câmara, Relator Ministro Vital do Rêgo; Acórdão 2469/2019-TCU-Primeira Câmara, Relator Ministro Augusto Sherman) .
28.	Conforme leciona Cezar Bitencourt (Tratado de Direito Penal: parte geral - 8ª Edição - São Paulo: Saraiva, 2003. Pg. 565) , na absorção, " (...) a pena do delito mais grave absorve a pena do delito menos grave, que deve ser desprezada". No caso concreto, a "omissão no dever de prestar contas", embora seja uma irregularidade autônoma, funciona como fase ou meio para a consecução da "não comprovação da aplicação dos recursos", havendo clara relação de interdependência entre essas condutas. Dessa forma, recaindo as duas ocorrências num mesmo gestor, deve prevalecer a pena do delito mais grave, qual seja, a multa do art. 57, da Lei 8.443/1992.
Do desfecho
29.	Em se tratando de processo em que as partes interessadas não se manifestaram acerca das irregularidades imputadas, não há elementos para que se possa efetivamente aferir e reconhecer a ocorrência de boa-fé na conduta dos responsáveis, podendo este Tribunal, desde logo, proferir o julgamento de mérito pela irregularidade das contas, conforme os termos dos §§ 2º e 6º do art. 202 do Regimento Interno do TCU (Acórdão 2064/2011-TCU-Primeira Câmara - relator Min. Ubiratan Aguiar, 6.182/2011-TCU-1ª Câmara - relator Min. Weber de Oliveira, 4.072/2010-TCU-1ª Câmara - Relator Min. Valmir Campelo, 1.189/2009-TCU-1ª Câmara - Relator Min. Marcos Bemquerer, e 731/2008-TCU-Plenário - Relator Min. Aroldo Cedraz) .
30.	Dessa forma, o responsável deve ser considerado revel, nos termos do art. 12, §3º, da Lei 8.443/1992, devendo as contas da Artesofia Serviços e Comércio Ltda.-ME (CNPJ 08.324.993/0001-69) , do Sr. Flavio Roberto Andrade Freitas (CPF XXX.761.798-XX) e do Sr. Glauco Fernando Cruz (CPF XXX.580.658-XX) serem julgadas irregulares, condenando-os ao débito apurado e aplicando-lhes a multa prevista no art. 57 da Lei 8.443/1992.
CONCLUSÃO
31.		Em face da análise promovida na seção "Exame Técnico", verifica-se que os responsáveis não lograram comprovar a boa e regular aplicação dos recursos, e, instados a se manifestar, optaram pelo silêncio, configurando a revelia, nos termos do §3º, do art. 12, da Lei 8.443/1992. Ademais, inexistem nos autos elementos que demonstrem a boa-fé dos responsáveis ou a ocorrência de outras excludentes de culpabilidade.
32.	Verifica-se também que não houve a prescrição da pretensão punitiva, conforme análise já realizada.
33.	Tendo em vista que não constam dos autos elementos que permitam reconhecer a boa-fé dos responsáveis, sugere-se que as suas contas sejam julgadas irregulares, nos termos do art. 202, § 6º, do Regimento Interno do TCU, com a imputação do débito atualizado monetariamente e acrescido de juros de mora, nos termos do art. 202, §1º do Regimento Interno do TCU, descontado o valor eventualmente recolhido, com a aplicação da multa prevista no art. 57 da Lei 8.443/1992.
PROPOSTA DE ENCAMINHAMENTO
34.	Diante do exposto, submetemos os autos à consideração superior, propondo ao Tribunal:
a)	considerar revéis a Artesofia Serviços e Comércio Ltda.-ME (CNPJ 08.324.993/0001-69) , o Sr. Flavio Roberto Andrade Freitas (CPF XXX.761.798-XX) e o Sr. Glauco Fernando Cruz (CPF XXX.580.658-XX) , para todos os efeitos, dando-se prosseguimento ao processo, com fulcro no art. 12, § 3º, da Lei 8.443/1992;
b)	 julgar irregulares, nos termos dos arts. 1º, inciso I, 16, inciso III, alíneas "a" e "c", § 2º, da Lei 8.443/1992 c/c os arts. 19 e 23, inciso III, da mesma Lei, e com arts. 1º, inciso I, 209, incisos I e III, 210 e 214, inciso III, do Regimento Interno/TCU, as contas da Artesofia Serviços e Comércio Ltda.-ME (CNPJ 08.324.993/0001-69) , do Sr. Flavio Roberto Andrade Freitas (CPF XXX.761.798-XX) e do Sr. Glauco Fernando Cruz (CPF XXX.580.658-XX) , condenando-os ao pagamento das importâncias a seguir especificadas, atualizadas monetariamente e acrescidas dos juros de mora, calculadas a partir das datas discriminadas até a data da efetiva quitação do débito, fixando-lhes o prazo de quinze dias, para que comprovem, perante o Tribunal, o recolhimento das referidas quantias aos cofres do Fundo Nacional de Cultura, nos termos do art. 23, inciso III, alínea "a", da citada lei;
	b.1) Valor histórico do débito e data de origem:
	Data
	Valor (R$) 
	D/C

	27/9/2012
	116.000,00
	D

	6/7/2017
	 (-) 13,00
	C

Valor do débito atualizado, com juros, até 8/3/2020: R$ 196.008,55 (peça 64) 
c)	 aplicar, individualmente, à Artesofia Serviços e Comércio Ltda.-ME (CNPJ 08.324.993/0001-69) , ao Sr. Flavio Roberto Andrade Freitas (CPF XXX.761.798-XX) e ao Sr. Glauco Fernando Cruz (CPF XXX.580.658-XX) a multa prevista no art. 57 da Lei 8.443/1992 c/c o art. 267 do Regimento Interno, fixando-lhes o prazo de quinze dias, a contar da notificação, para que comprovem, perante o Tribunal (art. 214, III, a, do Regimento Interno do TCU) , o recolhimento da dívida aos cofres do Tesouro Nacional, atualizada monetariamente desde a data do acórdão que vier a ser proferido por este Tribunal até a do efetivo recolhimento, se paga após o vencimento, na forma da legislação em vigor;
d)	 autorizar, desde logo, a cobrança judicial da dívida, caso não atendida a notificação, na forma do disposto no art. 28, inciso II, da Lei 8.443/1992;
e)	 autorizar também, desde logo, se requerido, com fundamento no art. 28, inciso I, da Lei 8.443, de 1992 c/c o art. 217, §§ 1º e 2º do Regimento Interno, o parcelamento da dívida em até 36 parcelas, incidindo sobre cada parcela, corrigida monetariamente, os correspondentes acréscimos legais fixando- lhe o prazo de quinze dias, a contar do recebimento da notificação, para comprovar perante o Tribunal o recolhimento da primeira parcela, e de trinta dias, a contar da parcela anterior, para comprovar os recolhimentos das demais parcelas, devendo incidir sobre cada valor mensal, atualizado monetariamente, os juros de mora devidos, no caso do débito, na forma prevista na legislação em vigor, alertando ao responsável de que a falta de comprovação do recolhimento de qualquer parcela importará o vencimento antecipado do saldo devedor, nos termos do § 2º do art. 217 do Regimento Interno deste Tribunal;
f)	 enviar cópia do Acórdão a ser prolatado, bem como do Relatório e do Voto que o fundamentarem, à Procuradoria da República no Estado de São Paulo, nos termos do § 3º do art. 16 da Lei 8.443/1992 c/c o § 7º do art. 209 do Regimento Interno do TCU, para adoção das medidas cabíveis;
g)	 enviar cópia do Acórdão que vier a ser proferido à Secretaria Especial da Cultura do Ministério da Cidadania, sucessora do Ministério da Cultura (MinC) , e aos responsáveis, para ciência, informando que a presente deliberação, acompanhada do Relatório e do Voto que a fundamenta, está disponível para a consulta no endereço www.tcu.gov.br/acordaos, além de esclarecer que, caso requerido, o TCU poderá fornecer sem custos as correspondentes cópias, de forma impressa."
	É o Relatório.

8.1. Lucas Francisco de Souza Neves (160.665/OAB-MG), representando Artesofia Servicos e Comercio Ltda - ME, Flavio Roberto Andrade Freitas e Glauco Fernando Cruz.

Procurador Marinus Eduardo De Vries Marsico.

TOMADA DE CONTAS ESPECIAL. RECURSOS CAPTADOS COM BASE NA LEI 8.313/1991 (LEI DE INCENTIVO À CULTURA). FALTA DE COMPROVAÇÃO DA BOA E REGULAR APLICAÇÃO DOS RECURSOS. OMISSÃO NO DEVER DE PRESTAR CONTAS. CITAÇÃO. REVELIA. CONTAS IRREGULARES. DÉBITO. MULTA.

TOMADA DE CONTAS ESPECIAL (TCE)

Secretaria de Controle Externo de Tomada de Contas Especial (SecexTCE).

Conforme Relatório precedente, esta Tomada de Contas Especial (TCE) foi instaurada pelo extinto Ministério da Cultura (MinC) , em desfavor de Artesofia Serviços e Comércio Ltda.-ME - sociedade empresária limitada - e de seus sócios-administradores, Flavio Roberto Andrade Freitas e Glauco Fernando Cruz, em virtude da omissão no dever de prestar contas dos recursos destinados ao Projeto "Dança, música e cidadania" (Pronac 11-3818) , captados mediante incentivo fiscal da "Lei Rouanet".
2.	O dano quantificado nestes autos soma R$ 116.000,00, relativo ao que foi efetivamente captado pela empresa Artesofia Serviços e Comércio Ltda.-ME com base na Lei 8.313, de 23/12/1991 (Lei de Incentivo à Cultura) . 
3.	Quanto à delimitação de responsabilidade, foram citados, além da referida empresa beneficiária, os seus sócios, Flavio Roberto Andrade Freitas e Glauco Fernando Cruz, tendo sido os últimos também chamados em audiência, pelo descumprimento do prazo originalmente estipulado para prestação de contas. Todos se mantiveram silentes, operando-se, destarte, os efeitos da revelia, dando-se continuidade ao feito, conforme prevê o art. 12, § 3º, da Lei 8.443, de 16/7/1992.
4.	Feita essa breve síntese da matéria em tela, passo ao exame de mérito, o que faço com base na análise empreendida pela Secretaria de Controle Externo de Tomada de Contas Especial (SecexTCE) à peça 65, cujas conclusões adoto como minhas próprias razões de decidir.
5.	Diante da falta de comprovação da boa e regular aplicação dos R$ 116.000,00 impugnados nesta TCE desde sua fase interna, resta configurada patente ofensa aos princípios basilares da administração pública, já que, ao final, os responsáveis deixam de prestar satisfação à sociedade sobre o efetivo emprego dos recursos postos sob sua responsabilidade, dando ensejo, inclusive, à presunção legal de dano ao Erário.
6.	Convém frisar que prestar contas, com a devida e correta comprovação da boa e regular aplicação de verbas públicas, é dever de todos aqueles a quem sejam confiados recursos federais. É o que se depreende do art. 70, parágrafo único, da Constituição de 1988, do art. 93 do Decreto-Lei 200, de 25/2/1967, e do art. 145 do Decreto 93.872, de 23/12/1986. Em respaldo a essa afirmação, cito os Acórdão 2439/2010-TCU-Plenário (Relator Ministro Augusto Sherman) , 5.929/2011-TCU-1ª Câmara (Relator Ministro Ubiratan Aguiar) e 1.544/2008-TCU-2ª Câmara (de minha relatoria) .
7.	Tal entendimento também se aplica quando se está diante de valores captados ao amparo da Lei de Incentivo à Cultura, pois estes são recursos públicos federais originários de renúncia tributária da União, o que faz incidir sobre o captador dos recursos o dever de prestar contas do seu uso. Nesse sentido são os Acórdão 2076/2011-TCU-Plenário (Relator André de Carvalho) , 5.097/2014-TCU-1ª Câmara (Relator Bruno Dantas) e 8.187/2019-TCU-2ª Câmara (de minha relatoria) .
8.	Plenamente adequada, destarte, a proposta de encaminhamento formulada nos pareceres precedentes, pois, havendo nos autos elementos de convicção suficientes para formulação de juízo de valor acerca da omissão do dever de prestar contas e para a delimitação de responsabilidades, e considerando a não configuração de boa-fé por parte dos envolvidos, resta declará-los revéis, julgando, desde já, irregulares as suas contas e condenando-os solidariamente ao débito de R$ 116.000,00, deduzidos da devolução via GRU no valor de R$ 13,00, em 6/7/2017 (peça 9) .
9.	Quanto à pretensão punitiva do TCU nestes autos, peço vênias à SecexTCE para deixar consignado um ponto de divergência em relação ao exame por ela efetuado. Na visão da unidade técnica, o início da contagem do prazo prescricional da aludida pretensão deveria coincidir com o prazo final de apresentação da prestação de contas, 30/1/2013 (peça 20) .
10.	Ocorre que a má aplicação dos R$ 116.000,00 captados no âmbito do Projeto Pronac 11-3818 ocorreu, necessariamente, em meu entendimento, ao longo da execução do que foi pactuado naquela avença, ou seja, entre cada captação de recurso e o prazo final para a prestação de contas.
11.	Indo além na definição do termo a quo para fins de contagem da prescrição da pretensão punitiva do TCU, convém atentar à obrigação legalmente imposta ao Poder Público de acompanhar os projetos aprovados no âmbito do Pronac (art. 20 da Lei 8.313/1991) , o que me leva a considerar desarrazoado iniciar a referida contagem somente por ocasião da prestação de contas, eis que bastaria cumprir aquela obrigação para que a União tivesse condições de detectar qualquer desvio de recursos tão logo ele se consumasse. 
12.	Na deliberação que proferi nos autos do TC Processo 030.105/2017-0 (Acórdão 9885/2019-TCU-Segunda Câmara) , defendi essa tese, o que levou à prescrição, em parte, da pretensão punitiva, ao menos em relação a despesas ocorridas há mais de dez anos da ordem de citação, sendo esse prazo decenal aquele estabelecido no Acórdão 1441/2016-TCU-Plenário (Relator Ministro Benjamin Zymler) . 
13.	De todo modo, voltando ao exame deste caso concreto, considerando que a captação ocorreu em 27/9/2012 e, por conseguinte, supostas despesas teriam incorrido depois dessa data, não foi atingido o prazo prescricional de 10 anos até a data do ato que autorizou a citação dos responsáveis, qual seja, 21/2/2019 (peça 31) .
14.	Ainda que os sócios tenham sido citados e chamados em audiência, o TCU reconhece que existe relação de subordinação entre as condutas de "não comprovação da aplicação dos recursos" e de "omissão na prestação de contas", sendo a primeira consequência da segunda, o que enseja, na verificação das duas irregularidades, a aplicação da multa do art. 57, com o afastamento da multa do art. 58, inciso I, em atenção ao princípio da absorção (Acórdão 9579/2015-TCU-Segunda Câmara, Relator Ministro Vital do Rêgo; Acórdão 2469/2019-TCU-Primeira Câmara, Relator Ministro Augusto Sherman) .
15.	Nessas circunstâncias, mostra-se perfeitamente possível a apenação dos envolvidos mediante aplicação da multa prevista no art. 57 da Lei Orgânica deste Tribunal, tal como proposta pela unidade instrutiva, a qual arbitro em 10% do valor atualizado do débito histórico, sendo este o mesmo percentual utilizado para as multas aplicadas em casos semelhantes e também por mim relatados (Acórdão 1601/2019-TCU-Plenário e 9.885/2019 - TCU - 2ª Câmara) .
Ante o exposto, acolho a proposta de encaminhamento da unidade técnica, que contou com a anuência do Ministério Público, e VOTO no sentido de que o Tribunal adote a deliberação que ora submeto à apreciação deste Colegiado.
TCU, Sala das Sessões Ministro Luciano Brandão Alves de Souza, em 1 de setembro de 2020.
AROLDO CEDRAZ 
Relator